最  高  行  政  法  院  判  決
109年度年上字第99號
上  訴  人  張樹木等13人（詳附表）
共      同
訴訟代理人  林冠儒  律師
被 上訴 人  教育部                                 
代  表  人  潘文忠              
訴訟代理人  黃慧婷  律師
            陳柏元  律師
            邱馨嫻  律師
上列當事人間公立學校教職員退休資遣撫卹條例事件，上訴人對
於中華民國109年4月21日臺北高等行政法院108年度年訴字第4號
判決，提起上訴，本院判決如下：
　　主  文
上訴駁回。
上訴審訴訟費用由上訴人負擔。
　　理  由
一、上訴人均為公立學校退休教育人員，於民國107年6月30日前
    分別經被上訴人依學校教職員退休條例核定退休。嗣被上訴
    人依107年7月1日施行之公立學校教職員退休資遣撫卹條例
    （下稱新法）第34條、第36條、第37條及第39條等規定，分
    別重新審定上訴人每月退休所得，並分別以如臺北高等行政
    法院（下稱原審）108年度年訴字第4號判決（下稱原判決）
    附表所示之已退公立學校教職員退休所得重新審定通知書（
    下合稱原處分）為通知。上訴人不服，提起訴願，經行政院
    分別以如原判決附表所示之訴願決定（下合稱訴願決定）駁
    回。上訴人仍不服，提起行政訴訟，並各就其訴願決定及原
    處分聲明撤銷；被上訴人應按上訴人之原處分實施期間，依
    照年度分別補償給付如同新法修正前應給付上訴人之數額。
    經原審以上訴人之訴為顯無理由，不經言詞辯論，逕以原判
    決駁回。上訴人仍不服，提起上訴。
二、上訴人起訴之主張、被上訴人於原審之答辯及聲明，均引用
    原判決所載。
三、原審駁回上訴人第一審之訴，係以：
　㈠行政訴訟為使言詞辯論易於終結，在言詞辯論前，得為種種之準備處置，兩造當事人得透過起訴書狀、答辯狀等書面，就與判決有關之法律問題充分表示意見。故於言詞辯論前，行政法院實際上有各種書面資料可供參酌，為求兩造之法律爭議，得以公允、經濟、迅速、有效之解決，原告之訴如依其所訴事實，在法律上顯無理由者，得不經言詞辯論，逕以判決駁回。
　㈡108年8月23日司法院釋字第783號解釋（下稱釋字第783號解
    釋）認新法第8條第2項規定無涉法律不溯及既往原則及工作
    權之保障，亦未牴觸比例原則，與憲法保障人民財產權之意
    旨尚無違背。新法第4條第6款、第39條第2項規定，與憲法
    保障生存權及教育工作者生活之意旨尚無違背。新法第4條
    第4款、第5款、第19條第2款、第3款、第36條、第37條、第
    38條及第39條第1項規定，無涉法律不溯及既往原則，與信
    賴保護原則、比例原則尚無違背。依憲法第78條規定，行政
    法院應依釋字第783號解釋意旨為裁判。
　㈢上訴人起訴求為撤銷被上訴人依新法相關規定作成之原處分
    ，形式上雖指摘被上訴人作成原處分適用新法「違法」；但
    實質上，係指摘原處分所據以重新計算退休所得之新法「違
    憲」，易言之，上訴人所訴事實，並未指出原處分適用新法
    有所違誤，而係指新法牴觸憲法。惟原處分所據新法是否違
    憲之爭議，於訴訟繫屬中既經釋字第783號解釋闡釋明確，
    原審即應依此意旨而為審判，逕就上訴人以新法違憲，原處
    分因此違法之事實主張，認其在法律上顯無理由，基於有效
    之權利救濟原則，本件已無再行言詞辯論程序之必要，故援
    引釋字第783號解釋，逕為迅速明確之裁判，期以終結因年
    金改革政策所引發之法秩序不安定狀態。準此，上訴人之訴
    ，經釋字第783號解釋作成後，已屬顯無理由，爰不經言詞
    辦論，逕以判決駁回等由為據。
四、本院查：
　㈠憲法第16條所定人民之訴訟權，乃人民於其權利受侵害時，
    得向司法機關訴請救濟之制度性保障。行政法院踐行訴訟程
    序須符合正當法律程序原則，使人民受公開、公平、公正之
    審判，為人民之訴訟權受憲法保障之核心領域。行政訴訟法
    第188條第1項規定：「行政訴訟除別有規定外，應本於言詞
    辯論而為裁判。」同條第2項規定：「法官非參與裁判基礎
    之辯論者，不得參與裁判。」及第189條第1項規定：「行政
    法院為裁判時，應斟酌全辯論意旨及調查證據之結果，依論
    理及經驗法則判斷事實之真偽。但別有規定者，不在此限。
    」即在貫徹言詞審理原則及直接審理原則之精神；但另方面
    ，行政訴訟涉及組織、人員、經費等國家整體資源運用，其
    制度設計須有效能、效率之考量。行政訴訟法為提供人民「
    有效之權利救濟」，避免濫用司法資源，配合各種紛爭性質
    、原告訴訟請求以及法院裁判方式，建立不同之訴訟類型，
    使原告在具備一定要件時，得請求行政法院，對其與被告之
    法律爭議，以適當內容及效力之裁判，予以公允，並且經濟
    、迅速、有效之解決。惟原告之訴如依其所訴事實，在法律
    上顯無理由者，依同法第107條第3項規定，則得不經言詞辯
    論，逕以判決駁回，此即為同法第188條第1項之「別有規定
    」，因而得例外不經言詞辯論而為裁判。因此，如原告之訴
    ，依其所訴之事實，並無證據有待調查審認，亦無法律上問
    題有待釐清，在法律上顯然不能獲得勝訴判決，即足以判斷
    在法律上顯無理由，為避免徒增當事人勞費及無謂耗損司法
    資源，自無進行無實質意義之言詞辯論程序之必要，以符訴
    訟經濟之原則。此為貫徹有效之權利救濟原則所為之必要程
    序設計。　
　㈡憲法第78條規定：「司法院解釋憲法，並有統一解釋法律及
    命令之權。」第173條規定：「憲法之解釋，由司法院為之
    。」第171條第2項規定：「法律與憲法有無牴觸發生疑義時
    ，由司法院解釋之。」第79條第2項規定：「司法院設大法
    官若干人，掌理本憲法第78條規定事項……」是解釋法律牴觸
    憲法而宣告其為無效，乃專屬司法院大法官之職掌。司法院
    依上開規定所為之解釋，有拘束全國各機關及人民之效力，
    各機關處理有關事項，應依解釋意旨為之，違背解釋之判例
    ，當然失其效力，亦經司法院釋字第185號解釋宣示在案。
    上開解釋所稱之全國各機關，當然包含法院在內。次按法官
    依據法律獨立審判，憲法第80條定有明文，故依法公布施行
    之法律，法官應以其為審判之依據，不得認定法律為違憲而
    逕行拒絕適用；又該法律如經司法院作成解釋宣告未違憲，
    依前段之說明，法院亦自應受其拘束，於審理個案時，依解
    釋意旨為之；且於該解釋作成後，如無因憲法或相關法律有
    所修正，或相關社會情事已有重大變更，而有重行認定與判
    斷之必要，並聲請經司法院再作成變更或補充之解釋，應不
    許法院或其他任何人民或機關持歧異之見解不予遵守。
　㈢經查，上訴人均為公立學校退休教育人員，其等退休案前分
    別經被上訴人審定退休生效。嗣新法於106年8月9日制定公
    布，除第8條第4項及第69條自公布日施行外，其餘條文自10
    7年7月1日施行，被上訴人爰以原處分重新審定上訴人之退
    休所得，為原判決依法確定之事實。而依上訴人於原審起訴
    時，對於原處分所為事實之認定及適用新法之結果本身均不
    爭執，所爭執者僅係據以作成原處分之新法是否違反信賴保
    護、法律不溯及既往等原則，核有違憲問題之指摘，惟原審
    業已論明：司法院於108年8月23日作成釋字第783號解釋，
    認新法第8條第2項規定無涉法律不溯及既往原則及工作權之
    保障，亦未牴觸比例原則，與憲法保障人民財產權之意旨尚
    無違背。新法第4條第6款、第39條第2項規定，與憲法保障
    生存權及教育工作者生活之意旨尚無違背。新法第4條第4款
    、第5款、第19條第2款、第3款、第36條、第37條、第38條
    及第39條第1項規定，無涉法律不溯及既往原則，與信賴保
    護原則、比例原則尚無違背，依憲法第78條規定，全國各機
    關及人民均應受司法院解釋效力之拘束，原審亦自應受其拘
    束等語甚詳，經核並無違誤。
　㈣上訴意旨主張：釋字第783號解釋要求教育部等相關機關應主
    動另行核定調整上訴人之退休給與，且須提出「一定百分比
    」，以判斷訴願決定是否具適法性，惟其於原審怠於作為未
    予提出，卻將此不利益歸於上訴人，除未盡上開釋字命其儘
    速修正之義務，亦不符體系正義之要求，原判決對此亦未說
    明，顯有判決理由不備之缺失等等。惟查：
　　⒈釋字第783號解釋第4項、第5項解釋文闡釋：「相關機關至
      遲應於按新法第92條為第1次定期檢討時，依本解釋意旨
      ，就新法附表三中提前達成現階段改革效益之範圍內，在
      不改變該附表所設各年度退休所得替代率架構之前提下，
      採行適當調整措施，俾使調降手段與現階段改革效益目的
      達成間之關聯性更為緊密。」「新法第67條第1項前段規
      定：『教職員退休後所領月退休金，或遺族所領之月撫卹
      金或遺屬年金，得由行政院會同考試院，衡酌國家整體財
      政狀況、人口與經濟成長率、平均餘命、退撫基金準備率
      與其財務投資績效及消費者物價指數調整之』，與新法第3
      6條至第39條設定現階段合理退休所得替代率之改革目的
      不盡一致，相關機關應依本解釋意旨儘速修正，於消費者
      物價指數變動累積達一定百分比時，適時調整月退休金、
      月撫卹金或遺屬年金，俾符憲法上體系正義之要求。」
　　⒉上述釋字第783號解釋第4項及第5項解釋文，其所指之「適
      當調整措施」及「適時調整」之行政作為，係設定於改革
      目的確可提前達成，相關機關至遲應於依新法第97條為第
      1次定期檢討時，依該解釋意旨，採行適當調整措施，俾
      使調降手段與現階段改革效益目的達成間之關聯性更為緊
      密；或於消費者物價指數變動累積達一定百分比時，應適
      時調整月退休金、月撫卹金或遺屬年金，俾符憲法上體系
      正義之要求，而對相關機關未來進行對應調整之作為義務
      ，所為之原則性指示。此等未來附有條件而應行作為之原
      則性指示，與本件原處分是否合法之判斷並不具關連性。
      上訴意旨誤解釋字第783號解釋第4項、第5項解釋文之規
      範意旨，將釋憲機關指示相關機關，就未來附有條件應行
      調整或作為之原則性指示，解為作成原處分時即應立即實
      施之作為義務，執為原處分違法之論據，自非可採。原判
      決就此雖未予論駁，惟尚不影響結論之判斷，上訴人所指
      此部分並非該當判決理由不備之情形。
　　㈤綜上所述，原判決駁回上訴人在原審之訴，並無判決不適
      用法規、適用不當、判決不備理由之違背法令情事，與司
      法院大法官解釋，亦無牴觸。上訴論旨，指摘原判決違背
      法令，求予廢棄，為無理由，應予駁回。
五、據上論結，本件上訴為無理由。依行政訴訟法第255條第1項
    、第98條第1項前段、第104條、民事訴訟法第85條第1項前
    段，判決如主文。
中　　華　　民　　國　　110 　年　　11　　月　　11　　日
                    最高行政法院第四庭
                        審判長法官  胡　方　新　
                              法官　陳　國　成
                              法官　蕭　惠　芳
                              法官　林　惠　瑜
                              法官　曹　瑞　卿

以  上  正  本  證  明  與  原  本  無  異
中　　華　　民　　國　　110 　年　　11　　月　　11　　日
　　　　　　　　　　　　　　　書記官　莊　子　誼